臺灣高等法院民事判決
109年度家上字第89號
上  訴  人  鄭聲蓮  
訴訟代理人  黃照峯律師
被 上訴 人  何朝欽  
上列當事人間請求離婚事件，上訴人對於中華民國109年1月17日
臺灣士林地方法院108年度婚字第293號判決提起上訴，本院於10
9年9月29日言詞辯論終結，判決如下：
    主      文
原判決廢棄。
被上訴人在第一審之訴駁回。
第一審、第二審訴訟費用由被上訴人負擔。
    事實及理由
一、按判決離婚之事由，依臺灣地區之法律，臺灣地區與大陸地
    區人民關係條例第52條第2項定有明文。本件被上訴人為臺
    灣地區人民，上訴人為大陸地區人民，兩造於民國106年9 
    月5日在大陸地區結婚，並於107年6月1日在我國辦理結婚登
    記等情，有臺北○○○○○○○○○108年7月18日北市投戶資字第108
    6006341號函覆結婚申請登記資料影本可憑、戶籍謄本可憑(
    見原法院108年度家調字第501號卷《下稱家調卷》第17頁至第
    27頁、原審卷第17頁)。依上開規定，被上訴人請求判決離
    婚應以臺灣地區法律為準據法，合先敘明。
二、被上訴人主張：上訴人為大陸地區人民，兩造於106年9月5
    日在大陸地區結婚，並於107年6月1日辦理結婚登記。上訴
    人於107年4月25日來臺，僅與伊在臺北市○○區○○路000巷0號
    住處（下稱北投住處）共同生活數日，旋以要去臺中找親戚
    為由離家失去聯絡。嗣上訴人通知伊其將於108年5月22日自
    大陸返臺，但隨即又失去聯繫，伊乃於同年6月26日向移民
    署報案上訴人失蹤。上訴人失蹤近1年，未履行同居義務，
    可認無意願與伊共同生活及維持婚姻，兩造已有難以維持婚
    姻之重大事由，爰依民法第1052條第2項規定，求為命：准
    兩造離婚之判決。
三、上訴人則以：伊婚後於107年4月25日入境臺灣，隨被上訴人
    回北投住處，然北投住處並無房間可供兩造居住，伊需與被
    上訴人母親同住一房，生活不便，被上訴人未求解決，伊始
    搬至新北市蘆洲區與友人同住，未與被上訴人同住期間仍與
    被上訴人保持聯絡。被上訴人明知伊居所及行蹤，竟惡意通
    報伊失蹤，甚至夥同其表哥強制將伊載往汽車旅館，恐嚇伊
    交付金錢，但伊並無與被上訴人離婚之意願等語，資為抗辯
    。
四、原審為被上訴人勝訴之判決，即判准兩造離婚，上訴人不服
    ，提起上訴，並聲明：㈠原判決廢棄。㈡被上訴人在第一審之
    訴駁回。被上訴人則答辯聲明：上訴駁回。
五、兩造不爭執事項（見本院卷第85頁）：
　㈠兩造於106年9月5日於大陸地區結婚，於107年6月1日辦理結
    婚登記（見原審卷第17頁至第27頁）。
  ㈡上訴人於107年4月25日入境臺灣，同年9月28日出境。同年11
    月4日再入境臺灣，再於108年1月16日出境，復於108年5月2
    2日入境臺灣（見家調卷第41頁）。
六、被上訴人主張上訴人於兩造婚後失蹤，無意願與其共同生活
    及維持婚姻，故訴請離婚等語，為被上訴人所否認，並以前
    詞置辯。茲就兩造爭點析述如下：
  ㈠按有民法第1052條第1項各款以外之重大事由，難以維持婚姻
    者，夫妻之一方得請求離婚，但其事由應由夫妻之一方負責
    者，僅他方得請求離婚，民法第1052條第2項定有明文。又
    所謂「有前項以外之重大事由，難以維持婚姻者」，其判斷
    標準為婚姻是否已生破綻而無回復之希望，意即依客觀標準
    ，難以維持婚姻之事實，是否已達於倘處於同一境況，任何
    人均將喪失維持婚姻意欲之程度而定。倘該重大事由，夫妻
    雙方均須負責時，應比較衡量雙方之有責程度，僅責任較輕
    之一方得向責任較重之他方請求離婚，如雙方之有責程度相
    同時，則雙方均得請求離婚，始符公平（最高法院87年度台
    上字第1304號、90年度台上字第1965號判決意旨可參）。
　㈡查證人徐景芸證述：我在大陸就認識上訴人，我於96年間嫁
    來臺灣居住迄今，上訴人來臺灣時先住在被上訴人家中，住
    沒幾天，兩造就來我在新北市蘆洲區住處玩，被上訴人說他
    們夫妻想要借住我家，我答應後，隔1、2天，兩造就搬來我
    家居住大約半年，我有交付住處電梯磁扣給被上訴人使用，
    一直住到上訴人第1次回大陸，被上訴人才搬離我家，上訴
    人第1次回大陸是為了照顧受傷的母親，回到臺灣後，又因
    為她在大陸的小孩生病，所以又再次回大陸照顧小孩，上訴
    人回到臺灣是住在我蘆洲住處等語（見本院卷第50頁至第51
    頁），佐以被上訴人亦不爭執有收受徐景芸住處之電梯磁扣
    （見本院卷第52頁），足見上訴人於107年4月25日入境臺灣
    後數日，雖未居住在北投住處，然係與被上訴人一同搬至徐
    景芸位在新北市蘆洲區住處共同居住約半年，直至上訴人於
    同年9月28日出境。又依兩造於108年4月30日微信通訊軟體
    對話內容，被上訴人向上訴人表示：「把（上訴人的）媽媽
    照顧好」等語，上訴人回稱：「媽又回鄉下了」、「孩子生
    病又回了住院了半個多月了」，並詢問：「（被上訴人的）
    媽媽身體怎樣呢」等語，被上訴人稱：「（被上訴人母親身
    體）還好啦」，並詢問：「（上訴人）兒子怎麼了」，上訴
    人回覆：「那就好」、「（媽媽）身體好你就不用那麼累」
    、「（兒子）闌尾炎痛太多天，回來不能做手術，然後只好
    保守治療打吊瓶治療」，被上訴人復稱：「自己也要照顧好
    自己」等語（見原審卷第87頁、第83頁），可見上訴人回到
    大陸期間，兩造仍有以通訊軟體聯繫，且被上訴人對上訴人
    係回大陸照顧母親、小孩一情知之甚詳，兩造亦會互相關心
    對方及其家人之身體狀況。再依兩造於108年5月6日、13日
    、17日微信通訊軟體對話內容，上訴人於108年5月6日詢問
    並通知被上訴人：「有需要帶什麼嗎？我安排回台」等語，
    被上訴人回稱：「好，我通知小劉」等語；另上訴人於108
    年5月13日上傳其母親照片，被上訴人表示：「媽媽精神看
    起來好多了」、「妳辛苦了」等語（見原審卷第85頁）；又
    上訴人於同年月17日詢問被上訴人：「你22號有時間接我嗎
    」，被上訴人稱：「22包車2天，不在台北，我讓小劉去接
    妳」等語（見原審卷第81頁），可見被上訴人不僅知悉上訴
    人係因何原因回大陸，甚且知悉上訴人已處理好大陸事情，
    準備回臺灣，並請被上訴人至機場接機。上訴人於107年4月
    25日至107年9月28日，既與被上訴人共同居住在新北市蘆洲
    區徐景芸住處，嗣後上訴人因其母親、小孩生病，始返回大
    陸幫忙照顧，且在上訴人居住大陸照顧家人期間，被上訴人
    亦有以微信通訊軟體與上訴人聯繫，均如前述，可見上訴人
    並非無故不與被上訴人共同生活，且依上開微信通訊內容，
    被上訴人對此情形相當瞭解並表示體諒之意，故難認上訴人
    係故意不履行同居義務，是被上訴人主張上訴人不履行同居
    之義務云云，難以憑採。
　㈢被上訴人另主張上訴人入境臺灣後數日即失蹤，管區也找不
    到人云云，惟臺北市政府警察局北投分局於上訴人入境後，
    並未與上訴人聯繫，有該分局109年6月24日北市警投分防字
    第1093019270號函可參（見本院卷第65頁），當無被上訴人
    所稱上訴人來台後失蹤或管區警察找不到人之情；至被上訴
    人雖曾於108年6月26日以上訴人行方不明為由，至內政部移
    民署北區事務大隊新北市專勤隊（下稱移民署專勤隊）請求
    協尋，然移民署專勤隊當場撥打電話予上訴人，上訴人有接
    聽並表示其有與被上訴人聯繫等語，有移民署專勤隊109年6
    月23日移署北新勤字第1098124794號函暨簽呈、被上訴人談
    話記錄可參（見本院卷第67頁至第77頁），移民署專勤隊既
    可於被上訴人請求協尋時，撥打上訴人手機與上訴人聯繫，
    且被上訴人亦自承上訴人手機號碼沒有換過（見本院卷第39
    頁），故難僅以被上訴人曾請求協尋即認上訴人來台後失蹤
    。被上訴人復表示上訴人有自高雄入出境紀錄，顯非一直居
    住於蘆洲，行蹤難以掌握云云，惟上訴人選擇航班入出境機
    場原因多端，可能因為機位有無、航班時間、機票價格所影
    響，或其他主觀上先至入境機場附近處理事務、觀光之需，
    尚難據此認定上訴人來台後有失蹤、行蹤不能掌握情事，更
    未能據此作為准予兩造離婚之事由。　　
　㈣被上訴人上開主張不能證明屬實，則其主張兩造間因上訴人
    失蹤、不履行同居義務，有重大事由難以維持婚姻，依民法
    第1052條第2項規定請求准與上訴人離婚云云，即非有理。
七、綜上所述，被上訴人依民法第1052條第2項規定請求與上訴
    人離婚，為無理由，不能准許。原審為上訴人敗訴之判決，
    尚有未洽，上訴意旨指摘原判決不當，求予廢棄改判，核無
    不合，爰予廢棄，改判如主文第2項所示。
八、本件事證已臻明確，兩造其餘之攻擊或防禦方法及所用之證
    據，經本院斟酌後，認為均不足以影響本判決之結果，爰不
    逐一論列，附此敘明。
九、據上論結，本件上訴為有理由，依家事事件法第51條、民事
    訴訟法第450條、第78條，判決如主文。
中　　華　　民　　國　　109 　年　　10　　月　　13　　日
                    家事法庭
                        審判長法  官 王怡雯
                              法  官 徐淑芬
                              法  官 朱美璘
正本係照原本作成。
如不服本判決，應於收受送達後20日內向本院提出上訴書狀，其
未表明上訴理由者，應於提出上訴後20日內向本院補提理由書狀
（均須按他造當事人之人數附繕本）上訴時應提出委任律師或具
有律師資格之人之委任狀；委任有律師資格者，另應附具律師資
格證書及釋明委任人與受任人有民事訴訟法第466 條之1第1項但
書或第2項（詳附註）所定關係之釋明文書影本。如委任律師提
起上訴者，應一併繳納上訴審裁判費。
中　　華　　民　　國　　109 　年　　10　　月　　13　　日
    　　　　　　　　　　　　　書記官 蔡宜蓁
附註：
民事訴訟法第466條之1（第1項、第2項）：
對於第二審判決上訴，上訴人應委任律師為訴訟代理人。但上訴
人或其法定代理人具有律師資格者，不在此限。
上訴人之配偶、三親等內之血親、二親等內之姻親，或上訴人為
法人、中央或地方機關時，其所屬專任人員具有律師資格並經法
院認為適當者，亦得為第三審訴訟代理人。